【裁判字號】    99,簡上,279
【裁判日期】    990512
【裁判案由】    詐欺
【裁判全文】
臺灣桃園地方法院刑事判決             99年度簡上字第279號
公  訴  人  臺灣桃園地方法院檢察署檢察官
上  訴  人  乙○
上列上訴人因被告詐欺案件，不服本院簡易庭98年度桃簡字第29
65號中華民國99年1 月27日第一審簡易判決（聲請簡易判決處刑
案號：臺灣桃園地方法院檢察署98年度偵字第17394 號）提起上
訴，本院管轄之第二審合議庭判決如下：
    主  文
上訴駁回。
    事  實
一、乙○於民國97年11月間，因經濟收入不穩定，需錢孔急，即
    基於意圖為自己不法所有之詐欺犯意，佯稱因向朋友借款支
    付租屋處之押金，故需借用甲○○之銀行帳戶等語，致甲○○陷於錯誤，而在乙○設於桃園縣桃園市○○路39號4 樓之
    8 之租屋處，交付其所有之兆豐商業銀行桃園分行帳號000-
    00000000000 號帳戶金融卡及密碼予乙○（此部分涉及詐欺
    罪嫌部分，未經檢察官起訴）。乙○依其社會生活之通常經
    驗，可預見將金融機構帳戶之存摺、金融卡或密碼等帳戶工
    具交付他人，可能成為不法集團詐欺被害人財物時，供匯交
    、提領款項所用，進而幫助該不法集團遂行詐欺取財犯行，
    仍為貪圖利益，基於縱使他人利用其所提供之金融帳戶工具
    實施詐欺取財亦不違其本意之幫助詐欺取財不確定故意，將
    甲○○所有之前開帳戶金融卡，以不詳之代價，在桃園縣某
    不詳地點，交付予某姓名年籍不詳之成年人，並告知密碼，
    供該成年人所屬詐欺集團存、提款、轉帳及匯款之用，以此
    方式幫助該等詐欺集團成員向他人詐取財物。嗣該成年男子
    與同屬該犯罪集團姓名年籍不詳之成年人，意圖為自己不法
    之所有，基於詐欺取財之犯意聯絡，先由該年籍不詳之成年
    人於97年12月25日下午6 時30分許，撥打電話向丁○○佯稱
    其先前使用網路平台購物誤將付款方式設定成分期付款，需
    操作提款機更正等語，致丁○○信以為真而陷於錯誤，依該
    詐欺集團成員之指示，於同日下午6 時57分許，在台北市北
    投區○○○路○段70號北投復興崗郵局之自動櫃員機，匯款
    新臺幣（下同）17460 元入甲○○前開帳戶內；又由隸屬該
    集團之成年人於同日晚間7 時許，以同前方式，撥打電話向
    丙○○佯稱其先前使用網路平台購物誤將付款方式設定成分
    期付款，需操作提款機更正等語，致丙○○信以為真而陷於
    錯誤，依該詐欺集團成員之指示，於同日晚間9 時許，在台
    中縣霧峰鄉○○路806 號霧峰鄉○○路郵局之自動櫃員機，
    匯款10683 元（含手續費17元）入甲○○前開帳戶內，該等
    匯入甲○○帳戶之款項，各於匯入之同日，經分別以卡片跨
    行提款方式提領一空。嗣丁○○、丙○○發覺受騙，報警循
    線查獲乙○犯罪。
二、案經桃園縣政府警察局桃園分局移送臺灣桃園地方法院檢察
    署檢察官偵查後聲請簡易判決處刑。
    理  由
一、按被告以外之人於審判外之言詞或書面陳述，除法律有規定
    者外，不得作為證據。又被告以外之人於審判外之陳述，雖
    不符前4 條之規定，而經當事人於審判程序同意作為證據，
    法院審酌該言詞陳述或書面陳述作成時之情況，認為適當者
    ，亦得為證據。當事人、代理人或辯護人於法院調查證據時
    ，知有第159 條第1 項不得為證據之情形，而未於言詞辯論
    終結前聲明異議者，視為有前項同意，刑事訴訟法第159 條
    第1 項、第159 條之5 分別定有明文。該條立法意旨在於傳
    聞證據未經當事人之反對詰問予以核實，原則上先予排除，
    惟若當事人已放棄反對詰問權，於審判程序中表明同意該等
    傳聞證據可作為證據；或於言詞辯論終結前未聲明異議，基
    於尊重當事人對傳聞證據之處分權，及證據資料愈豐富，愈
    有助於真實發見之理念，且強化言詞辯論主義，使訴訟程序
    得以順暢進行，上開傳聞證據亦均具有證據能力。查證人丁○○、丙○○、甲○○於警詢時之陳述，固係審判外之陳述
    ，惟被告對渠等證述皆無意見，復本院認其作成之情形並無
    不當情形，經審酌後認為適當，故渠等證人前開審判外之陳
    述均得為證據。至證人甲○○於偵查中具結所為之陳述（有
    結文1 紙附於偵查卷可稽），係檢察官依法訊問，復無其他
    事證足資認定其於檢察官訊問時有受違法取供情事，並無特
    別不可信之情況，依刑事訴訟法第159 條之1 第2 項之規定
    ，亦有證據能力。另本件認定事實引用之卷內其餘所有文書
    證據卷證資料，並無證據證明係公務員違背法定程序取得，
    且被告亦未於言詞辯論終結前表示異議，均有證據能力。
二、訊據被告乙○固坦承曾於97年10、11月間向甲○○借得上開
    帳戶之金融卡及密碼，惟矢口否認有何幫助詐欺之犯行，辯
    稱：伊於借用當日將系爭金融卡及密碼放在外套口袋內，前
    往桃園火車站附近，回到家以後才發現已經遺失，伊於當日
    即告知甲○○此事云云。經查：（一）證人即本件被害人丁○○、丙○○於警詢中就其被詐欺之情節指述甚詳（見臺灣
    桃園地方法院檢察署98年度偵字第5715號卷第10-12 頁、98
    年度偵字第9259號卷第11-12 頁），且有郵政自動櫃員機交
    易明細表1 紙、丙○○所有國泰世華銀行存摺影本、兆豐國
    際商業銀行桃園分行甲○○上開帳戶之交易明細紀錄各1 份
    、受理刑事案件報案三聯單、內政部警政署反詐騙諮詢專線
    紀錄表、受理詐騙帳戶通報警示簡便格式表等資料影本附卷
    可稽（見臺灣桃園地方法院檢察署98年度偵字第9259號卷第
    13-20 頁、98年度偵字第5715號卷第13-25 頁），足認被害
    人丁○○、丙○○遭詐騙之款項，確實均匯入甲○○所有之
    上開帳戶內，甲○○所有之上開帳戶確有供詐騙集團作為實
    施詐欺犯行之用無訛。（二）又甲○○係因被告表示擬借用
    其所申請使用之銀行帳戶，而將前開帳戶之金融卡及密碼交
    付被告，事後始經被告告知前開銀行帳戶之金融卡及密碼均
    已遺失等情，此業據證人甲○○於偵查及本院審理中證述明
    確（見臺灣桃園地方法院檢察署98年度偵字第5715號卷第42
    頁、本院99年度簡上字第279 號卷第53頁），而被告於警詢
    、偵訊、原審調查程序及本院審理中亦不否認其係向證人甲○○借用前開帳戶金融卡，但並未歸還等事實，據此足認甲○○所申辦之前開帳戶金融卡及密碼，於交付詐騙集團成員
    使用前，最後係由被告而非甲○○本人所持有，是本件爭點
    即為：系爭帳戶金融卡及密碼究竟係由被告主動交付詐騙集
    團成員使用？抑或如被告所辯，係因其不小心遺失後始遭詐
    騙集團成員取得使用？1.查被告先於偵查時供稱：「... 因
    為當時是冬天，我將金融卡放在及膝長度的夾克右邊口袋，
    我於下午3 、4 點在桃園火車站附近走路去找提款機，但我
    朋友與我聯絡說他沒有錢，沒有辦法匯給我，所以我未使用
    該金融卡... 」（見臺灣桃園地方法院檢察署98年度偵字第
    5715號卷第128 頁），後於原審調查程序中改稱：「是我家
    人要匯錢給我，當時我還沒向家人開口，就先借甲○○的金
    融卡及密碼過來。我在當天下午2 、3 點出門，騎機車去桃
    園火車站附近找公用電話亭，但我後來覺得自己跟家人的關
    係也沒有好，就沒有向家人開口請他們匯錢，金融卡就遺失
    了，本來想跟我姊姊借個4 、5 千元。」（見本院98年度桃
    簡字第2965號卷第9-10頁），再於本院準備程序中又改稱：
    「我希望向朋友借2 、3 千元，由朋友匯錢給我，才向甲○○借用他的金融卡，當天下午我去市區打電話給朋友，但聯
    絡不上，就放棄回家，回家後才發現金融卡已經遺失。」（
    見本院99年度簡上字第279 號卷第33頁），其前後陳述並不
    一致，再若被告僅單純因急用而擬向朋友或家人借款，其計
    畫借用之額度既非高額鉅款，又無自己申請之銀行帳戶得以
    使用，當無不尋覓其他便於取得款項之管道（如以現金借用
    或現金袋等方式）而大費周章向他人借用銀行帳戶提款卡之
    理，再其既已借得他人之銀行帳戶提款卡，又怎會在未盡力
    嘗試之際，即隨意放棄借款之念頭？再對照證人甲○○於偵
    查中證稱：「被告向我租桃園市○○街39號3 樓之9 的房子
    ，當時他欠我兩個月的押金10000 元，說有朋友要匯錢給他
    ，但他自己沒有帳戶，所以向我借金融卡及密碼。」等語（
    見臺灣桃園地方法院檢察署98年度偵字第5715號卷第42頁）
    ，足認被告就其向證人甲○○借用其前開帳戶之金融卡及密
    碼之動機，顯未吐實。再查，本件證人甲○○於偵查及本院
    審理中均證稱：「被告是在借用金融卡約1 星期後，才告知
    金融卡遺失一事。」之語（見臺灣桃園地方法院檢察署98年
    度偵字第9259號卷第25頁、本院99年度簡上字第279 號卷第
    53頁背面），衡諸常情，向他人借用帳戶金融卡等具有金融
    財產價值之物，當應於發現遺失之際立即與所有人聯繫並稟
    報該物遺失乙節，本件被告既始終陳稱伊於借用當日即發現
    系爭金融卡遺失等語，竟遲於1 星期後始告知甲○○前開情
    事，亦與一般常情有違，應認被告所辯顯屬矯飾之詞，堪難
    採信。2.再細繹前述兆豐國際商業銀行桃園分行交易明細表
    所載，可知被害人匯入被告前揭帳戶之款項，旋即分別遭以
    現金方式跨行領出，準此，堪認前開被害人遭詐騙之款項確
    係以甲○○金融卡插入自動櫃員機內提領之方式取出。徵諸
    詐欺取財犯罪集團既知利用他人之帳戶掩飾犯罪所得，應非
    愚昧之人，當知社會上一般人如帳戶存摺、印章、提款卡、
    提款密碼遺失、遭竊或遭騙取，為防止拾（竊、騙）得之人
    盜領存款或供作不法使用，必會於發現後立即報警或向金融
    機構辦理掛失止付，在此情形下，其等如仍以該帳戶作為犯
    罪工具，則在被害人將款項匯入該帳戶後，極有可能因帳戶
    所有人掛失止付而無法提領，則其等大費周章從事犯罪之行
    為，卻只能平白無故替原帳戶所有人匯入金錢，此等損人不
    利己之舉，狡詐之犯罪集團成員應無可能為之，換言之，犯
    罪集團份子必確信帳戶所有人不會報警或掛失止付，確定其
    等能自由使用該帳戶提款、轉帳，方能恃無忌憚要求被害人
    匯款至該指定帳戶，實難想像詐騙集團成員係於路邊隨意撿
    拾遺失之帳戶提款卡使用之情，依此，更足徵系爭帳戶之提
    款卡，確係在被告理解其用途且同意之情況下交付犯罪集團
    份子者，犯罪集團始會放心使用系爭帳戶作為詐騙工具。綜
    前所述，被告所辯顯與一般應徵之經驗法則有別，其空言否
    認並未交付甲○○之金融卡等物品予他人云云，核與卷存事
    證不符，核係臨訟杜撰之詞，難以採信。被告將甲○○所有
    上開帳戶之存摺、金融卡及密碼提供予他人使用一節，應堪
    認定。（三）按金融存款帳戶，事關存戶個人財產權益之保
    障，與存戶之提款卡（含密碼）結合，其專屬性、私密性更
    形提高，一般人亦均有應妥為保管存摺、提款卡、密碼以防
    遭人冒用之認識，縱有特殊情況偶有將存摺、提款卡交付他
    人之需，亦必深入瞭解其用途再行提供使用，且按申請開設
    金融帳戶並無任何特殊之限制，一般民眾可以在不同金融機
    構申請多數之存款帳戶使用，此乃眾所周知之事實，而時下
    詐騙集團以各類手法詐騙被害人匯款甚為猖獗，且廣為媒體
    報導，則依一般人社會生活經驗，茍不以自己名義申請開戶
    ，卻向不特定人蒐集帳戶供己使用，其目的極可能利用該帳
    戶供作非法詐財之用，應可預見。本件被告係智慮成熟之成
    年人，其對上情自無法諉為不知，是其既可預見該他人收受
    其上開帳戶之存摺、提款卡及密碼等物，極可能被利用作為
    犯罪工具，仍將甲○○之提款卡及密碼交付他人，顯然對於
    該人縱以其帳戶作為不法詐騙使用，予以容認，足見被告有
    幫助詐騙份子利用其上開帳戶詐欺之不確定故意及行為甚明
    。（四）綜上，本件事證明確，被告幫助詐欺犯行，洵堪認
    定，應依法論科。
三、核被告所為，係犯刑法第30條第1 項前段、第339 條第1 項
    之幫助詐欺取財罪。上開正犯成員間，就上開犯行，分別為
    有犯意聯絡與行為分擔之共同正犯，惟被告僅係基於幫助詐
    欺取財意思，並僅提供甲○○設立帳戶之金融卡及密碼，供
    為贓款匯入、提領之帳戶，係提供詐欺取財構成要件以外之
    助力，為詐欺取財罪之幫助犯，並依刑法第30條第2 項規定
    ，依法減輕其刑。被告以一幫助行為，幫助正犯詐欺上開2
    被害人，侵害2 個人法益，係一行為觸犯數罪名，為想像競
    合犯，應從一重處斷。原審本於同上事證，認被告所犯幫助
    詐欺犯行罪證明確，適用刑法第30條第1 項前段、第2 項、
    第339 條第1 項、第41條第1 項前段，刑法施行法第1 條之
    1 第1 項、第2 項前段等規定，並審酌被告提供帳戶金融卡
    及密碼，幫助詐騙集團成員使渠等方便行騙財物，助長詐騙
    集團詐財歪風，增加查緝困難，危害財產安全及社會秩序之
    穩定，被害人所受損害，犯罪情節及所生危害，被告犯後飾
    詞狡辯未具悔意之態度等一切情狀，逕以簡易判決量處被告
    有期徒刑2 月，如易科罰金，以新臺幣1,000 元折算1 日，
    復說明被告所交付予詐騙集團之上揭帳戶提款卡，因被告已
    交付予詐騙集團，非被告所有，爰不併予宣告沒收。經核其
    認事用法均無違誤，量刑亦稱妥適，並無違誤，從而被告以
    前開辯解為上訴理由，並非可採，本件上訴為無理由，應予
    駁回。
據上論斷，依刑事訴訟法第455 條之1 第1 項、第3 項、第368
條，判決如主文。
本案經檢察官吳美文到庭執行職務。
中    華    民    國    99    年    5     月    12    日
                  刑事第五庭  審判長法  官  潘政宏
                                    法  官  江春瑩
                                    法  官  張詠晶
以上正本證明與原本無異。
不得上訴。
                                    書記官  王峻宏
中    華    民    國    99    年    5     月    17    日

司法院資訊處製作；財團法人民間司法改革基金會備份。
